【裁判字號】    88,易,1119
【裁判日期】    890613
【裁判案由】    詐欺
【裁判全文】
臺灣士林地方法院刑事判決                        八十八年度易字第一一一九號
    公  訴  人  臺灣士林地方法院檢察署檢察官
    被      告  丁○○
右列被告因詐欺等案件，經檢察官提起公訴（八十八年度偵字第一０三二號），及函
送併案審理（八十八年度偵字第一一八八八八號），本院判決如左：
        主  文
丁○○連續意圖為自己不法之所有，以詐術使人將本人之物交付，處有期徒刑拾月。
        事  實
一、丁○○明知其經濟困難，並無資力且無意支付各期互助會款，竟基於意圖為自己
    不法所有之概括犯意，先後於民國（下同）八十六年五月十五日、七月二十日，
    隱瞞前情分別參加由李乙○○、甲○○所召集之互助會，使渠二人不疑有詐，照
    單全收。李乙○○為會首之互助會，會期自八十六年五月十五日起至八十九年四
    月十五日止、會金為每會新臺幣（下同）二萬元，丁○○除以自己名義參加二會
    外，並與丙○○（會單上誤載為黃哲明）合夥參加一會，丁○○參加後旋於第二
    會即八十六年六月十五日，以四千二百元之標金，搶標得會款計六十二萬六千二
    百元，又於第三會即八十六年七月十五日以四千二百元之標金，搶標得丙○○名
    義之合會，計標得會款六十萬六千四百元，丁○○得款後均供己清償債務用，丁○○於同年九月十五日原擬再標另一會，然因前揭互助會規定若參加二會，另一
    會須互助會進行過半始可再投標，會首李乙○○及其他會員均不欲其再參加投標
    ，丁○○遂讓出該活會，並將該活會前已繳交之會款，抵充前二會死會（即丁○○及丙○○名義各一會）之後期會款，計可抵至八十六年十月份，詎丁○○自八
    十六年十一月起，即拒不繳交，乙○○多次催討無著，始知受騙；而丁○○於八
    十六年七月二十日參加由甲○○所召集、會期自八十六年七月二十日起至八十八
    年三月二十日止、會金每會一萬元之互助會，除以自己名義參加一會外，並以其
    女李嘉臻名義參加一會，其參加後，於第二會即八十六年八月二十日即向其親戚
    何榮達借標，以三千三百元搶標得一會，標得會款二十萬元，又於八十七年一月
    二十日以三千一百元標得其名義之合會，標得會款二十一萬九千二百元，又於八
    十七年三月二十日以三千六百元標得其女李嘉臻名義之合會，標得會款二十二萬
    五千六百元，丁○○標得所有會款後，僅再繳交一期會款，自八十七年五月二十
    日起即拒再繳交，並逃逸無蹤，經催索無著，甲○○亦始知受騙。
二、案經乙○○訴請台灣士林地方法院檢察署檢察官偵查起訴，及甲○○訴請該署函
    送併案審理。
        理  由
一、訊據被告丁○○固坦承於右開時、地參加由李乙○○、甲○○所召集之互助會，
    嗣標得會款後即未再繳交死會會款之事實，惟矢口否認涉有詐欺罪嫌，辯稱：伊
    以前就參加過李乙○○所召集之互助會，參加時經濟情況不算太差，工廠還有在
    營運，標走後還有繳一、二次，直到八十八年十月份才繳不出來，並非故意詐騙
    李乙○○及甲○○，而李乙○○的合會伊只有參加二會，丙○○那會是他自己要
    跟且是他拿走會款，與伊無關，伊只有標走一會，偵查中並無承認將丙○○標得
    的會款亦用來支付伊工廠貨款，伊標走一會後李乙○○不再讓伊投標，伊即將剩
    下的一會活會讓出來，並將之前所繳交的會款充作另二會死會之後期會款，自八
    十六年十月份後才未再繳交；甲○○之合會，是伊以自己及女兒李嘉臻名義各參
    加一會，均已得標，並有向何榮達借標一會，丙○○那會則是他自己跟的且由他
    拿走會款，與伊無關，伊標走上開三會後還有繳一期會款，之後無法週轉，才無
    力繳交，並非故意詐騙云云。經查：
（一）右揭事實，迭據告訴人李乙○○、甲○○於偵查及本院審理中指訴綦詳，復有
      上開互助會會單二紙附卷可稽。而證人丙○○於本院調查中，對於是否有參加
      李乙○○合會乙節，先則證稱：不知被告以伊名義參加一會云云，在本院提示
      告訴人李乙○○證詞時又改稱：知道被告有以伊名義參加一會，但會款伊未拿
      走云云（均見本院八十九年一月十八日訊問筆錄），後又再度改口稱：不知被
      告以伊名義參加一會云云，然本件告訴人李乙○○指稱：跟會時是被告與丙○○一起來的，二人都有說是合夥的，要跟三會，伊還有問丙○○，他也這樣說
      ，競標時亦是兩人一起來，等到開標得標後才回去，但丙○○得標的會款是被
      告一人前來拿取的等語（見本院八十九年一月十八日訊問筆錄），應認證人丙○○確有以其名義與被告共同參加李乙○○之合會一會，其否認有與被告參加
      該合會，應意在免責；而被告於偵查中曾自承有參加三會李乙○○之合會，以
      其名義及以丙○○名義參加，第二會是以丙○○名義得標，共取走會款九十餘
      萬元（見偵查卷第九頁、第十頁），可見丙○○該會會款，確為被告所領走，
      至於被告拿取丙○○之會款後，係用於清償其所經營之電腦刺繡的公司貨款等
      情，亦據被告於偵查中供承在卷，其經檢察官訊以：「標得二會會款均用來付
      貨款？」，答以：「是的。」（均見偵查卷第十五頁），另參以被告自承其於
      八十六年九月十五日因會首及會員均反對其再競標，即將所剩的一會活會出讓
      ，並將原已所繳交之會款充作其名義及丙○○名義的那二會死會日後應繳之會
      款等語（見本院八十九年五月三十日審理筆錄），衡情，若丙○○名義之合會
      與其無關，其豈有為他繳交死會會款之必要，足見丙○○該會確為其二人合夥
      ，會款並為其標走使用甚明，其辯稱丙○○該會與伊無關，標走之會款非伊所
      拿走云云，顯不足採信。
（二）次查，告訴人甲○○雖指稱丙○○名義一會亦是被告所詐騙，然證人丙○○於
      本院調查中證稱：被告有說要以伊的名義跟會，並以伊的薪資繳會款，伊有同
      意等語（見本院八十九年一月十八日訊問筆錄），告訴人甲○○並自承：被告
      找了這四會，伊事後有跟其他三人確認（指丙○○、何榮達、李嘉臻），他們
      有表示他們要跟會，但每期的會款都是被告開票的，四會競標時，都是被告與
      丙○○二人一起去，每次標的會款都是他們一起來拿的等語（見本院八十九年
      二月一日訊問筆錄），加以丙○○事後找告訴人甲○○和解，除書立願清償積
      欠會款十四萬元之和解書外並簽發支票，有卷附和解書影本一份及支票影本二
      十八紙等情觀之，應認該會確為丙○○自行參加且自行拿走會款無訛，否則會
      款若為被告所拿走，其豈會承擔該未繳會款責任之理，是其證稱未拿走該會會
      款云云，殊不足採信，則甲○○所組合會中丙○○參加之該會，應與被告無涉
      。
（三）末查，被告參加李乙○○之合會後，即連續於第二會、第三會搶標，標得會款
      達一百餘萬元，並擬於第五會時（即八十六年九月十五日）再度搶標，後因參
      加二會以上第二會須該合會過半才可再投標之規定，遭會首及會員拒絕，才未
      得逞，並將該活會原所繳交之會款，充作上開二會死會後期會款，抵充至八十
      六年十月份，自翌月起即不再繳交；其參加由甲○○所召集之合會，除以自己
      名義參加一會外，並以其女李嘉臻名義參加一會，參加後，先於八十六年八月
      二十日向其親戚何榮達借標，以三千三百元標得一會，標得會款二十萬元，又
      於八十七年一月二十日以三千一百元標得其名義之合會，標得會款二十一萬九
      千二百元，又於八十七年三月二十日以三千六百元標得其女李嘉臻名義之合會
      ，標得會款二十二萬五千六百元，被告標得所有會款後，僅再繳交一期會款，
      自八十七年五月二十日起即未再繳交等情，除經告訴人李乙○○、甲○○指訴
      綦詳外，並經告供承在卷，已如前述。參以被告於偵查中陳稱伊所經營之工廠
      於八十七年九月才倒閉，八十六年十二月起週轉不靈，十月就開始出問題，於
      本院調查中自承八十六年十月份起無力繳交會款等語，則其標得會款後迄週轉
      不靈時止，竟亦未繳死會會款，足見被告於參加上開二會合會時，經濟狀況已
      甚為困窘，且無意繳交會款，否則豈有於參加後，即急於搶標，並分別以他人
      名義參加（李嘉臻）或借標（何榮達），於所參加之合會均已得標後，即拒再
      繳交會款，並逃逸無蹤。綜上，應認被告於參加系爭互助會伊始，即具為自己
      不法所有意圖之主觀犯意甚明，是本件事證已明，被告所辯，顯係卸責之詞，
      不足採信，本案事證明確，被告之犯行洵堪認定。
二、核被告所為，係犯刑法第三百三十九條第一項之詐欺取財罪。被告數次詐騙會首
    李乙○○、甲○○之行為，時間緊接、犯罪構成要件相同，顯係基於概括犯意反
    覆為之，應論以詐欺取財罪一罪，並加重其刑。爰審酌被告之素行、犯罪目的、
    手段、所生危害、犯罪後否認犯行、詐得款項甚多、迄今尚未賠償被害人等一切
    情狀，量處如主文所示之刑，以資懲儆。
據上論斷，應依刑事訴訟法第二百九十九條第一項前段，刑法第第五十六條、三百三
十九條第一項，罰金罰鍰提高標準條例第一條前段，判決如主文。
本案經檢察官徐文豪到庭執行職務。
中      華      民      國      八十九      年      六      月    十三  日
                                  臺灣士林地方法院刑事第二庭
                                      法  官  楊  迺  伶
右正本證明與原本無異。
如不服本判決，應於判決送達後十日內，向本院提出上訴狀。
                                      書記官  趙  彩  彤
中      華      民      國      八十九      年      六      月    十四  日
刑法第三百三十九條第一項
意圖為自己或第三人不法之所有，以詐術使人將本人或第三人之物交付者，處五年以
下有期徒刑、拘役或科或併科一千元以下罰金。


司法院資訊處製作；財團法人民間司法改革基金會備份。
